臺灣高等法院高雄分院民事判決　九十三年度上國易字第二號
　　　上　訴　人　　乙○○
　　　　　　　　　　甲○○
　　　共　　　同
　　　訴訟代理人　　邱南英律師
　　　被 上 訴人　　高雄市政府建設局市場管理處
　　　法定代理人　　丙○○
　　　訴訟代理人　　李衍志律師
　　　複　代理人　　李美慧律師
當事人間請求國家賠償事件，上訴人對於民國九十三年二月二十七日臺灣高雄地方法
院九十二年度國字第八號第一審判決提起上訴，本院於九十三年七月十四日言詞辯論
終結，判決如下：
    主      文
上訴駁回。
第二審訴訟費用由上訴人負擔。
    事實及理由
一、本件上訴人主張：上訴人乙○○、甲○○分別為門牌號碼高雄市苓雅區○○○路
    一四五號、同區○○○路一０八號房屋（以下簡稱系爭房屋）之所有權人。被上
    訴人則為高雄市攤販之管理機關，明知在十字路口十公尺內不得設攤，且有照攤
    販亦不得違法擺設，竟仍怠忽職責，任由訴外人潘明燕、黃進亮、黃李秀、洪
    麗珠在高雄市苓雅區○○○路及苓雅二路路口違法占用擺攤營業，影響伊出租系
    爭房屋及自由進出之權益，致受有下列損害：上訴人乙○○部分，自九十一年十
    二月二十八日起至九十二年三月三日止，無法出租之租金損失新台幣（下同）三
    十萬八千元，及精神上損害二十萬元；上訴人甲○○部分，自九十一年十二月二
    十八日起至九十二年八月三日起訴時止，無法出租之租金損失四十二萬六千元，
    及精神上損害二十萬元，經於九十二年五月五日以書面向被上訴人請求賠償，被
    上訴人逾三十日未為賠償之協議。爰依國家賠償法第二條第二項公務員執行職務
    侵害人民權利及第三條公共設施管理欠缺之規定，請求被上訴人應給付上訴人乙
    ○○五十萬八千元、給付上訴人甲○○六十二萬六千元，及均自起訴狀繕本送達
    翌日起至清償日止按年息百分之五計算之利息等語。（原審判決上訴人全部敗訴
    ）上訴聲明：求為判決：（一）原判決廢棄。（二）被上訴人應給付上訴人乙○
    ○五十萬八千元、給付上訴人甲○○六十二萬六千元，及均自起訴狀送達翌日起
    至清償日止依年利率百分之五計算之利息。（三）第一、二審訴訟費用由被上訴
    人負擔。
二、被上訴人則以：伊並未核發任何攤販執照予上訴人所指在高雄市苓雅區○○○路
    及苓雅二路路口擺攤之人，且違規攤販之管理機關為警察局，伊並非權責機關，
    況依上訴人所述，其僅反射利益受損，不符國家賠償要件，且逾二年之租金損失
    部分，亦因時效而消滅，上訴人請求伊賠償，均無所據等語置辯。於本院聲明：
    （一）上訴駁回。（二）上訴訴訟費用由上訴人負擔。
三、兩造不爭執事項：（一）影響上訴人使用系爭房屋之權益者係訴外人潘明燕、黃
    進亮、黃李秀、洪麗珠所擺設之攤位。（二）門牌號碼高雄市苓雅區○○○路
    一四五號房屋係上訴人乙○○所有，高雄市苓雅區○○○路一０八號房屋是上訴
    人甲○○所有。（三）訴外人潘明燕與黃進亮係設攤在高雄市苓雅區○○○路一
    四五號房屋前；訴外人黃李秀與洪麗珠係設攤在高雄市苓雅區○○○路一０八
    號房屋前。（四）訴外人黃進亮、黃李秀、洪麗珠係高雄市攤販管理協會的會
    員，有會員證，但是沒有取得被上訴人所核發之攤販營業許可證。（五）訴外人
    潘明燕、黃進亮、黃李秀、洪麗珠若是有照攤販，則屬被上訴人管理範圍；若
    是無照攤販，則屬警察局之權責。
四、兩造爭執事項：潘明燕、黃進亮、黃李秀、洪麗珠等四人是否為有照攤販？被
    上訴人是否為本件爭議之攤販管理機關？茲就此爭執點分述如下：
（一）按依國家賠償法第二條第二項請求損害賠償者，以該公務員所屬機關為賠償義
      務機關。依同法第三條第一項請求損害賠償者，以該公共設施之設置或管理機
      關為賠償義務機關，同法第九條第一、二項定有明文。因此若非不法侵害人民
      自由或權利之公務員之所屬機關，或非公共施設之設置或管理機關，即不得對
      之請求國家賠償。
（二）依高雄市政府制定之「高雄市攤販管理自治條例」第三條規定：「攤販管理之
      主管機關為本府建設局，管理機關為本府建設局市場管理處（以下簡稱市場管
      理），協辦機關為本府警察局、衛生局、環境保護局、財政局、社會局、工務
      局、地政局、高雄市稅捐稽徵處（以下簡稱稅捐處）、區公所；其權責劃分如
      左：一建設局：市場及攤販管理業務之督導。二市場管理處：攤販之規劃、登
      記、發證管理及籌建公有攤販臨時集中場。三警察局：無證違規營業暨妨害交
      通、市容觀瞻、安寧秩序攤販之取締。四．．．．．十一區公所：攤販申請營業
      許可證案件之初審。」第四條規定：「經營攤販業者，應填具申請書送由設攤
      地區區公所核轉管理機關（依該條例第三條為被上訴人）核發攤販營業許可證
      後，即可營業，並得加入攤販協會為會員。」，有「高雄市攤販管理自治條例
      」在卷可參。查，黃進亮、黃李秀、洪麗珠係高雄市攤販管理協會會員，有
      會員證，而潘明燕則非高雄市攤販管理協會會員，其等四人均未取得被上訴人
      所核發的攤販營業許可證等情，業據證人黃進亮、黃李秀、洪麗珠、潘明燕
      於原審證述屬實，且為兩造所不爭執，自堪認屬實，準此，黃進亮、黃李秀
      、洪麗珠、潘明燕四人既未依「高雄市攤販管理自治條例」第四條規定，填具
      申請書送由設攤地區區公所核轉被上訴人核發攤販營業許可證，即設攤營業，
      應屬無證違規營業，依「高雄市攤販管理自治條例」第三條權責劃分之規定，
      應由警察局負責取締，而非屬被上訴人之權責範圍。又依道路交通管理處罰條
      例第八條、第八十二條及第八十四條之規定，有關「在公告禁止設攤之處擺設
      攤位者」、「未經許可在道路擺設攤位者」係由警察機關處罰，是關於攤販之
      規劃、登記、發證管理及籌建公有攤販臨時集中場，固屬被上訴人之職掌，然
      此應僅限於合法有照攤販在其合法營業時之管理，或有違規營業時註銷其執照
      登記等事項而已，如該攤販係未取得合法執照或已取得合法執照之攤販，而違
      規在公告禁止設攤之處或道路擺設攤位，即應由警察機關依上開道路交通管理
      處罰條例之規定為處罰，如此項處罰符合有照攤位得註銷執照之要件時，再由
      被上訴人依其職掌為註銷之管理處分，非謂被上訴人之權責係掌管攤販之規劃
      、登記、發證管理及籌建公有攤販臨時集中場，即認其有權取締無證違規營業
      之黃進亮、黃李秀、洪麗珠、潘明燕，是上訴人主張被上訴人係高雄市攤販
      之管理機關，明知在十字路口十公尺內不得設攤，且有照攤販亦不得違法擺設
      ，竟仍怠忽職責，任由訴外人潘明燕、黃進亮、黃李秀、洪麗珠在自強三路
      及苓雅二路路口違法占用擺攤營業云云，不足採信。
（三）至於被上訴人曾函復上訴人之九十一年四月二十二日高市市場字第０００一三
      一０號函文（見原審卷第九十八頁），雖說明在系爭路口經核准設立之攤位原
      始申請人為潘明燕、黃羅玉琴（誤載為黃盧玉琴）、黃棕、謝洪罔過等四人，
      嗣於九十二年十月六日則以高市市場三字第第０九二０００三八一五號函（見
      原審卷第一五七頁）致原審法院說明，於七十三年三月，經警察局清查設攤有
      案者為黃棕、黃羅玉琴、謝洪罔過等三人，且其中黃羅玉琴為證人黃進亮之妻
      ，證人黃李秀則為黃棕之媳婦等情，然攤販許可證之有效期限僅三年，且具
      個人屬性，不得任意轉讓或繼承，此為「高雄市攤販管理自治條例」第四條第
      三項、第二十二條第三、九款所明定，是黃進亮、黃李秀縱與原申請人黃羅
      玉琴、黃棕間有一定之親屬關係，仍不當然繼受取得其申請資格，則黃進亮、
      黃李秀趁亦難認係「有照攤販」。又證人黃進亮、黃李秀、洪麗珠雖均具有
      高雄市攤販協會所發給之會員證，然該協會應屬人民團體之性質，業經原審法
      院向高雄市政府社會局函查明確，有該局檢送之該協會章程資料在卷可稽（見
      原審卷第二０五至二一一頁），而其會員資格之取得，依證人即該協會總幹事
      黃仲洲於原審證稱：僅需申請者有取得擺攤地段主任委員之證明，即可申請為
      會員，並不以取得被上訴人所核發之攤販許可證為限，且依其自八十二年起任
      職該協會以後之經驗，高雄市政府似自七十幾年開始即未曾有核發攤販許可證
      之情形等語（見原審卷第二二一頁），足見高雄市攤販協會之會員證僅係該協
      會之會員證件，尚無法據以認定證人黃進亮、黃李秀、洪麗珠為有照合法攤
      販之證據。
（四）查，系爭房屋前面道路，係「高雄市警察局」於六十三年六月十一日提經高雄
      市議會第八屆第三次會議通過，准予設置攤販臨時集中場等情，為兩造所不爭
      執，並有行政法院判決書影本在卷可稽（見原審卷第三六頁至三八頁），自堪
      認屬實，足見該臨時集中場之設置係高雄市警察局提議，經高雄市議會通過，
      並非被上訴人規劃、建議而設置，與被上訴人無關，故上訴人主張系爭集中場
      係被上訴人所規劃、建議而設置，則該地段攤販橫行、阻塞交通、妨害安寧，
      係被上訴人規劃與管理有錯，其有怠於執行職務之過失云云，亦不足採信。
（五）依上所述，系爭攤販臨時集中場非被上訴人所規劃、建議而設置，且在系爭房
      屋前設攤營業之潘明燕、黃進亮、黃李秀、洪麗珠均係無證違規營業，此等
      無證攤販之管理係警察局而非被上訴人之權責，是被上訴人並不因上開無證攤
      販之違規營業行為而負有賠償之義務，上訴人主張被上訴人怠忽職責，任由攤
      販在系爭路口違法占用擺攤營業，影響其出租房屋及自由進出之權益，致受有
      損害，而請求被上訴人賠償，並無所據。
五、綜上所述，被上訴人並非本件違法擺攤之權責或管理機關，自無賠償之義務。則
    上訴人本於國家賠償法第二條第二項及第三條之規定，請求被上訴人給付上訴人
    乙○○五十萬八千元、給付上訴人甲○○六十二萬六千元，及均自起訴狀繕本送
    達翌日起至清償日止按年利率百分之五計算之利息，為無理由，不應准許。其假
    執行之聲請亦失所附麗，應併予駁回。原審為上訴人敗訴之判決，及駁回其假執
    行之聲請，並無不合。上訴意旨指摘原判決不當，求予廢棄改判，為無理由，應
    予駁回。
六、本件事證已臻明確，兩造其餘攻擊防禦方法於本件判決結果不生影響；又上訴人
    請求函查或傳訊高雄市政府警察局苓雅分局相關人員，於八十二年間如何認定系
    爭房屋前之攤販其中四攤係有照，九攤係無照？本院認此與在系爭房屋前擺攤之
    無照攤販潘明燕、黃進亮、黃李秀、洪麗珠無關，故不再一一論述及函查或傳
    訊，併此說明。
七、據上論結：本件上訴為無理由，依民事訴訟法第七十八條、第八十五條第一項前
    段，判決如主文。
中　　　華　　　民　　　國　　九十三　　年　　　七　　　月　　二十八　　日
                                                民事第三庭
~B1審判長法　官　張國彬
~B2　　　法　官　謝靜雯
~B3      法　官　鄭月霞
正本係照原本作成。
不得上訴。
中　　　華　　　民　　　國　　九十三　　年　　　七　　　月　　二十八　　日
~B法院書記官　魏文常
